臺灣高雄地方法院民事判決　　　　　　　94年度訴字第1754號
原　　　告　財政部國有財產局台灣南區辦事處
法定代理人　乙○○
訴訟代理人　丙○○
被　　　告　甲○○
當事人間請求給付使用土地補償金事件，本院民國94年10月13
日言詞辯論終結，判決如下：
  主  文
被告應給付原告新臺幣參拾捌萬柒仟伍佰壹拾柒元，及自民國九
十四年六月四日起至清償日止，按年息百分之五計算之利息。
原告其餘之訴駁回。
訴訟費用由被告負擔十分之八，餘由原告負擔。
本判決第一項得假執行。
  事實及理由
一、原告主張：坐落高雄市○○區○○段362 地號、面積共45平
    方公尺之土地（下稱系爭土地）為中華民國所有，而由原告
    為管理機關，詎被告竟自民國88年2 月1 日起至93年12月31
    日止，無權占用系爭土地，並於其上建造門牌號碼高雄市前
    金區市○○路204 號之房屋供經營代書事務所使用。被告無
    權占用系爭土地供建屋營業使用，而獲得相當於租金之利益
    ，致原告受有損害，其無權占有系爭土地之行為，已該當於
    民法第179 條之不當得利規定，應返還其所受之不當得利金
    額予原告。系爭土地自88年2 月1 日起至93年12月31日止之
    公告現值均為每平方公尺新台幣（下同）38,134元；被告就
    系爭土地係供建造房屋營業使用；系爭土地位於台灣高雄地
    方法院對面之繁榮地區，就被告所受之利益請求按公告現值
    計算之總價額，依行政院規定之年息5%計算不當得利金額，
    爰依不當得利之法律關係請求被告給付原告上開期間之不當
    得利金額共計507,650 元等語。並聲明：被告應給付原告50
    7,650 元，及自原告支付命令送達翌日起至清償日止，按年
    息百分之五計算之利息。
二、被告對原告主張之上開無權占用事實及占用之系爭土地面積
    為45平方公尺均不爭執，並請求不必測量，惟以：原告就起
    訴前5 年之請求，已罹於時效期間，其得拒絕給付；另其曾
    於77年以前向原告承租系爭土地，當時原告係以年息3%計算
    ，且因系爭土地為機關用地房屋高度不得蓋到二樓以上，原
    告曾就租金部份打六折收取，因此原告請求以年息5%計算不
    當利金額為太高等語置辯。並聲明：原告之訴駁回。
三、兩造不爭執之事實：
    原告主張系爭土地之面積為45平方公尺；被告自88年2 月1
    日起至93年12月31日止，無權占用系爭土地，並於其上建造
    門牌號碼高雄市前金區市○○路204 號之房屋供經營代書事
    務所使用；系爭土地自88年2 月1 日起至93年12月31日止之
    公告現值均為每平方公尺38,134元；系爭土地係位於台灣高
    雄地方法院對面之繁榮地區等事實，為被告所不爭執，並有
    原告提出之土地登記謄本及系爭土地附近之街道圖各1 件，
    現場照片51幀，及本院調取之系爭土地地價謄本1 份等在卷
    可稽，自堪信為真實。
四、得心證之理由：
    本件依兩造之上開主張及抗辯，所應審理之處在於原告所得
    請求之不當得利金額為何之爭點上。茲分述如下：
（一）按，無法律上之原因而受利益，致他人受損害者，應返還
      其利益，民法第179 條前段定有明文。又無正當權源而使
      用他人所有之不動產，即可獲得相當於租金之利益，為社
      會通念，有最高法院61年度台上字第1695號判例之意旨可
      資參照。經查，被告係無合法之權源而占有系爭土地使用
      ，足認屬實，業見前述，被告既消極減免其應支付使用系
      爭土地之代價，而受有相當於租金之利益，並致原告受有
      損害，原告自得依不當得利之法律關係，請求被告給付相
      當於租金之不當得利。
（二）次按，租金之請求權因5 年間不行使而消滅，既為民法第
      126 條所明定，至於終止租約後之賠償與其他無租賃契約
      關係之賠償，名稱雖與租金異，然實質上仍為使用土地之
      代價，債權人應同樣按時收取，不因其契約終止或未成立
      而謂其時效之計算應有不同，有最高法院49年台上字第17
      30號判例之竟旨可資參照。原告依不當得利法則所請求者
      ，既為相當於租金之利益，縱無租金之名稱，但實質上仍
      為使用土地之代價，其請求權自應適用民法第126 條之規
      定，因5 年間不行使而消滅，故原告所得請求之相當於租
      金之不當得利期間為自訴訟繫屬日，即94年5 月26日（有
      本院收狀章在原告之支付命令聲請狀上可稽）起，往前回
      溯5 年之期間，即自89年5 月26日起至94年5 月25日止；
      至於原告逾此期間之請求，已罹於時效期間，並經被告以
      此為抗辯，即無從准許。
（三）再按，城市地方房屋租金，以不超過土地及建築改良物申
      報總價年息10% 為限；租用基地，建築房屋，其租金以不
      超過土地申報總價額年息10% 為限，土地法第97條第1 項
      、第105 條分別定有明文。所謂土地總價額，係以法定地
      價為準，土地法施行法第25條亦有明文；而法定地價，依
      土地法第148 條之規定，係指土地所有人依該法規定所申
      報之地價。又公有土地應以各該宗土地之公告地價為申報
      地價，免予申報，平均地權條例施行細則第21條定有明文
      。另，上開法條規定所謂之以年息10% 為限，乃指基地租
      金之最高限額而言，並非必須照申報價額年息10% 計算之
      ，且尚須斟酌基地之位置，工商繁榮程度、使用人利用基
      地之經濟價值、所受利益，彼等關係及社會感情等情事，
      以為決定，有最高法院68年度台上字第3071號判例之意旨
      可資參照。經查，被告係於其所無權占用之系爭土地上建
      造門牌號碼高雄市前金區市○○路204 號之房屋供經營代
      書事務所使用；系爭土地係位於台灣高雄地方法院對面之
      繁榮地區等事實屬實，業見前述，本院審酌系爭土地之上
      開地點、商業繁榮之程度及生活機能、被告所受之利益及
      原告所受之損害等情，認本件應以系爭土地申報地價總價
      額按年息5%計算相當於租金之不當得利金額，方為相當及
      公允。
（四）依上開所述之各項標準計算，原告得請求被告給付之不當
      得利金額共計應為387,517 元，其計算方式詳如附表所示
      。從而，原告請求被告給付之上開金額及利息，於被告應
      給付原告387,517 元，及自支付命令送達翌日之94 年6月
      4 日起至清償日止，按年息5%計算之利息之範圍內，為有
      理由，應予准許；至原告逾此部分之請求，為無理由，應
      予駁回。
五、本判決主文第一項所命被告應給付之金額未逾500,000 元，
    應依民事訴訟法第389 條第1 項第5 款之規定，依職權宣告
    假執行。
六、據上論結：本件原告之訴，為一部有理由，一部無理由，依
    民事訴訟法第79條、第389 條第1 項第5 款，判決如主文。
中　　華　　民　　國　　94　　年　　10　　月　　27　　日
                  民事鳳山分庭法　官　郭文通
正本係照原本作成。
如不服本判決，應於送達後20日內，向本院提出上訴狀並表明上
訴理由，如於本判決送達前提起上訴者，應於判決送達後10日內
補提上訴理由書（須附繕本）。
中　　華　　民　　國　　94　　年　　10　　月　　27　　日
                              書記官　李崑良
附表：
┌──┬────┬──────────────┬────┐
│編號│使用期間│面積×申報地價×年息×年數  │ 金額   │
│    │        │                            │        │
├──┼────┼──────────────┼────┤
│ 1  │89.05.26│  45×38,134 ×5%×6/365    │ 1,410  │
│    │   至   │  （小數點以下四捨五入）    │        │
│    │89.05.31│                            │        │
│    │共6日   │                            │        │
├──┼────┼──────────────┼────┤
│ 2  │89.06.01│  45×38,134 ×5%×4.5      │386,107 │
│    │   至   │  （小數點以下四捨五入）    │        │
│    │93.12.31│                            │        │
│    │共4年6月│                            │        │
├──┼────┼──────────────┼────┤
│合計│        │                            │387,517 │
└──┴────┴──────────────┴────┘
